臺灣高等法院民事判決　　　　　　　　　　　　　　　九十三年度重再國字第二號
　　再審原告　　甲○○
　　再審被告　　宜蘭縣羅東鎮戶政事務所
　　法定代理人　黃珞瑩
　　再審被告　　宜蘭縣羅東地政事務所
　　法定代理人　吳榮發
當事人間國家賠償事件，再審原告對於中華民國九十二年九月二十三日本院九十二年
度重上國字第二號確定判決提起再審，判決如下：
    主      文
再審之訴駁回。
再審訴訟費用由再審原告負擔。
    事實及理由
一、本件再審意旨略以：(一)原確定判決適用法規顯有錯誤部分：印鑑登記辦法第七條
    、第八條之規定係針對「印鑑證明」之辦理而規定，與同辦法第五條係就「印鑑
    登記」而規定，對象顯有不同。換言之，「印鑑登記」係申請人第一次申請，且
    關係申請人本身權利義務至為重大，故同辦法第五條才規定「應由當事人填具」
    「印鑑登記申請書」及「印鑑條」各一份「親自辦理」，以避免非當事人本人之
    辦理，被他人冒用而致不當侵害其權益，至於「印鑑證明」之申請則係在「印鑑
    登記」已辦理之後，才有申請之可能，因此同辦法第七條、第八條規定得委任他
    人或委任國內親友代辦之對象係指「印鑑證明」而言，不包括「印鑑登記」在內
    ，更何況本件系爭「印鑑登記」申請在民國七十五年六月間辦理時，再審原告並
    無所謂「罹患重大疾病」或「不能行走」或「為限制能力人」或「僑居國外」等
    情形，即並無同辦法第五條但書所列各種情形，因此也不可能委任他人代辦，本
    件系爭「印鑑登記申請書」、「印鑑證明申請書」與「印鑑證明」，竟然全部由
    「彭志鵬代書事務所職員」填寫，不僅違反印鑑登記辦法第五條之規定，更與正
    常程序或一般常情相違，原確定判決有適用法規不當之錯誤。有關再審被告宜蘭
    縣羅東地政事務所准予所有權移轉登記部分，原確定判決認為系爭房地於申請移
    轉登記時，業經宜蘭縣羅東鎮公所於七十五年八月五日監證，依六十九年一月二
    十三日公布之土地登記規則第三十七條第三款之規定，本無須提出印鑑證明等語
    ，核與再審被告宜蘭縣羅東地政事務所於八十四年九月所編印「地政法令常識─
    土地、建物登記類(一)」之規定不符，因土地部分之移轉登記辦理，依該規定須檢
    附「出賣人印鑑證明」，原確定判決僅就「建物部分」為認定，卻誤認「土地部
    分」不須附「印鑑證明」，即有適用法規不當之錯誤。另依羅東戶政事務所九十
    年九月二十六日查復書第九點內容：「確認七十五年六月二十六日當時印鑑承辦
    人係
    十年九月二十六日以後才確定，時效應自九十年九月二十六日以後開始，至於有
    關羅東地政事務所之行為人為何至今再審原告仍不知情再審原告於九十年十二月
    十一日收到監察院函後始知悉再審被告有所謂違法核發印鑑登記及印鑑證明係屬
    侵權行為事宜，則時效應自斯時起算，原確定判決認為再審原告起訴已逾二年時
    效期間，揆諸最高法院四十六年台上字第三四號判例及最高法院四十一年度台上
    字第六三○號判決意旨，原確定判決對於時效之認定亦有適用法規錯誤之情形。
    (二)本件發現有未經斟酌之證物部分：系爭土地之原始買賣憑證，是四十七年七月
    十五日再審原告向訴外人邱徐阿玉購買，當時地號是七一之一九、七一之二一地
    號，事後有辦理土地重測地號變更為一七○二、一七○六地號，但再審原告一直
    未拿到地政事務所換發的所有權狀，究竟系爭土地所有權狀是何人去換狀？原確
    定判決並未調查，乃屬漏未斟酌之證據，攸關系爭土地分割標示登記何人辦理？
    是否被彭志鵬等人不法辦理？原確定判決並未斟酌。又再審原告之母陳呂阿雪於
    八十四年十二月間即被羅東聖母醫院診斷為「腦血管病變及腦退化、雙側重聽併
    有失用性、步履不穩」，此有診斷書及殘障手冊等影本可稽，因此陳呂阿雪不可
    能在八十五年三月十二日宜蘭地方法院八十四年度訴字第二一一號時作證或為明
    確之陳述，故原確定判決援引作為證據，亦有不當之處。另本件稅捐處「土地增
    值稅申請書」及地政事務所土地移轉登記申請書上有「備註欄」均主張「本案買
    賣確無遺產及贈與稅法第五條各款情形」，表示買方陳相竹應有交付現金給賣方
    ，但本件自始至終沒有「付款之證明」絕無買賣，更無贈與，且再審原告根本不
    知情，七十五年六月二十七日以前之違法資料究竟從何而來？足見原確定判決之
    認定與證據不符。再審原告於確定前審提出「上證八」、「上證十五」、「上證
    十六」、「上訴十七」等證，且確定前審有向再審被告羅東地政事務所調取相關
    資料，已顯示均無再審原告之委任書或同意之證明；另彭志鵬代書於另案之刑事
    答辯狀，己承認：「本人在七十五年六月二十七日接受甲○○之委託，於接受委
    託之前，並不認識甲○○、陳相竹二人」等語，依常理及經驗法則，彭志鵬代書
    既在七十五年六月二十七日以前不認識再審原告，也未接受再審原告之委託，為
    何會有七十五年六月二十六日以前盜辦印鑑證明、土地建物標示變更等事實，原
    判決並未斟酌全辯論意旨及調查證據結果及違反經驗法則認定「申辦各該手續，
    既在完成移轉登記手續，難謂有侵害上訴人權益，且上訴人就上開各行為係被上
    訴人與彭志鵬、陳相竹共同不法勾結，未舉證以實其說。」。另證人楊文勝於九
    十二年五月十三日原審證稱：「上訴人住所二二四號改成二二六號，後由二二六
    號改成二二四號都是我經辦，都是戶長即上訴人父親陳阿嬰來辦的。」足證是再
    審原告之父陳阿嬰辦理
    述不符。彭志鵬代書與陳相竹勾結再審被告羅東戶政事務所、地政事務所承辦人
    員不法變更上訴人之住所，其目的無非在於違法辦理移轉登記，稅捐稽徵處有關
    土地增值稅繳納通知書寄送住址到中山西路二二六號，致再審原告無從收到繳稅
    通知，也不知道系爭房屋被盜辦移轉。依土地法第四十三條規定土地登記有絕對
    之效力，系爭土地為再審原告合法向訴外人邱徐阿玉買賣而得，有出賣證及土地
    增值稅繳款書證，土地承受人記載為：「甲○○」，並於四十七年十二月三十日
    有繳納地價稅，絕對無可能贈與陳相竹，系爭土地是被盜賣。再者，臺灣宜蘭地
    方法院檢察署八十五年度偵續字第十五號、偵字第二五三三、二七一二號起訴書
    記載：「陳阿嬰之妻陳莊數珠之證述（參見八十五年六月二十一日偵訊筆錄）」
    或「甲○○之母陳莊數珠之證述」等語，與陳莊數珠係陳相竹之母，並非陳阿嬰
    之妻之事實不符，顯有錯誤。復陳相竹於七十年間即開始辦理房屋使用變更，再
    審原告從未於中山西路二二六號
    作為準備盜辦過戶時適用優惠稅之用，以上均為原確定判決漏未審酌云云。
二、按民事訴訟法第四百九十六條第一項第一款所謂適用法規顯有錯誤者，係指確定
    裁判所適用之法規顯然不合於法律規定，或與司法院現尚有效及大法官會議之解
    釋，或最高法院尚有效之判例顯然違反者而言，不包括認定事實錯誤、漏未審酌
    證據、取捨證據失當及裁判不備理由之情形在內（最高法院六十年台再字第一七
    ○號判例、六十三年台上字第八八○號判例、七十一年台再字第一四三號判決、
    七十一年台再字第二○九號判決意旨參照）。再審原告主張本件系爭「印鑑登記
    申請書」、「印鑑證明申請書」與「印鑑證明」，竟然全部由「彭志鵬代書事務
    所職員」填寫，不僅違反印鑑登記辦法第五條之規定，更與正常程序或一般常情
    相違；辦理土地部分之移轉登記，依再審被告宜蘭縣羅東地政事務所於八十四年
    九月所編印「地政法令常識─土地、建物登記類(一)」之規定，須檢附「出賣人印
    鑑證明」，原確定判決僅就「建物部分」為認定，卻誤認「土地部分」不須附「
    印鑑證明」；再審原告於九十年十二月十一日收到監察院函後始知悉再審被告有
    所謂違法核發印鑑登記及印鑑證明係屬侵權行為事宜，揆諸最高法院四十六年台
    上字第三四號判例及最高法院四十一年度台上字第六三○號判決意旨，時效應自
    斯時起算，認原確定判決適用法規顯有錯誤云云。惟查：
  (一)再審被告宜蘭縣羅東地政事務所於八十四年九月所編印「地政法令常識─土地、
    建物登記類(一)」僅係法令常識之介紹，要非法規本身，再審原告以之為本院原確
    定判決適用法規顯有錯誤，應屬誤會。況再審原告所提之前揭地政法令常識第七
    之說明係就土地、建物分別加以說明，未就二者合辦之情形為之，而本件原確定
    判決以系爭建物移轉經宜蘭縣羅東鎮公所依法監證，依六十九年一月二十三日公
    布之土地登記規則第三十七條第三款規定，自無庸再附印鑑證明，且所有房地申
    請書之印章亦與監證之印章相同，而認定再審被告據以為系爭房地移轉登記，無
    任何違失，其情形亦顯屬不同，再審原告主張殊屬誤會。
  (二)印鑑登記辦法第五條前段規定：「申請印鑑登記應由當事人填具印鑑登記申請書
    及印鑑條各一份親自辦理。」，該條之規定僅要求申請人應親自辦理，而對於填
    具印鑑登記申請及印鑑條，並未要求當事人填寫，觀諸上揭規定就前揭申請書及
    印鑑條之填寫未如印鑑登記之辦理，要求應親自為之至明，則再審原告徒以原確
    定判決依前揭規定未要求由申請人親自填寫前揭印鑑登記申請書及印鑑條之解釋
    ，主張原確定判決適用法規顯有錯誤，自屬無據。
  (三)又再審原告主張印鑑證明申請書、印鑑證明之填寫由彭志鵬代書事務所職員填寫
    違反前揭第五條之規定更與正常程序或一般常情有違部分，前揭第五條之規定係
    就印鑑登記之申請為規定，而印鑑證明之申請係規定於同辦法第七、八條，二者
    適用之規定不同，況笫七、八條之規定亦無應由再審被告宜蘭縣羅東戶政事務所
    承辦人員親自填載印鑑證明內容，而再審原告空言「依公文條例」及「作業規定
    」須由戶政事務所人員填寫、蓋章云云，未表明原確定判決違反何具體法規。
  (四)復再審原告主張本件系爭「印鑑登記」申請在七十五年六月間辦理時，再審原告
    並無所謂「罹患重大疾病」或「不能行走」或「為限制能力人」或「僑居國外」
    等情形，即並無同辦法第五條但書所列各種情形，因此也不可能委任他人代辦，
    以及侵權行為損害賠償請求權消滅時效之起算均屬事實認定及證據取捨之問題，
    無關適用法規。
  (五)揆諸前揭說明，再審原告指摘確定判決不當情形非屬「適用法規顯有錯誤」，是
    其以確定判決有民事訴訟法第四百九十六條第一項第一款所規定適用法規顯有錯
    誤為再審理由，殊無足取。
三、次按民事訴訟法第四百九十六條第一項第十三款所謂發現未經斟酌之證物，係指
    在前訴訟程序事實審辯論終結前，不知已有該證物存在，其後始知之者而言。所
    謂得使用該證物，係指前訴訟程序事實審言詞辯論終結前，雖知有該證物存在，
    但因故不能使用，其後始得使用者而言。若已知之，而按其情形，並非不能當時
    舉出或命第三人提出者，即無本款之適用（最高法院七十六年度台上字第二八一
    二號判決意旨參照）。再審原告主張系爭土地重測地號變更為一七○二、一七○
    六地號，但再審原告一直未拿到地政事務所換發的所有權狀，究竟系爭土地所有
    權狀是何人去換狀？原確定判決並未調查，乃屬漏未斟酌之證據。又再審原告之
    母陳呂阿雪於八十四年十二月間即被羅東聖母醫院診斷為「腦血管病變及腦退化
    、雙側重聽併有失用性、步履不穩」，於八十五年三月十二日宜蘭地方法院八十
    四年度訴字第二一一號案之證述不足採信，故原確定判決援引作為證據，亦有不
    當之處。另本件稅捐處「土地增值稅申請書」及地政事務所土地移轉登記申請書
    「備註欄」均記載「本案買賣確無遺產及贈與稅法第五條各款情形」，但本件自
    始至終沒有「付款之證明」絕無買賣，更無贈與，且再審原告根本不知情，七十
    五年六月二十七日以前之違法資料究竟從何而來？足見原確定判決之認定與證據
    不符。又再審原告於前訴訟程序提出「上證八」、「上證十五」、「上證十六」
    、「上訴十七」等證，且前訴訟程序本院有向再審被告羅東地政事務所調取相關
    資料，已顯示均無再審原告之委任書或同意之證明；另彭志鵬代書於另案之刑事
    答辯狀，己承認其在七十五年六月二十七日始接受甲○○之委託，在此前不認識
    甲○○、陳相竹二人，則彭志鵬代書為何會有七十五年六月二十六日以前盜辦印
    鑑證明、土地建物標示變更等事實，原判決並未斟酌全辯論意旨及調查證據結果
    及違反經驗法則認定「申辦各該手續，既在完成移轉登記手續，難謂有侵害上訴
    人權益，且上訴人就上開各行為係被上訴人與彭志鵬、陳相竹共同不法勾結，未
    舉證以實其說。」。另證人楊文勝於九十二年五月十三日前揭證述足證是再審原
    告之父陳阿嬰辦理
    符。復陳相竹於七十年間即開始辦理房屋使用變更，再審原告從未於中山西路二
    二六號
    優惠稅之用，原確定判決漏未審酌。彭志鵬代書與陳相竹勾結再審被告羅東戶政
    事務所、地政事務所承辦人員不法變更上訴人之住所，其目的無非在於違法辦理
    移轉登記，稅捐稽徵處有關土地增值稅繳納通知書寄送住址到中山西路二二六號
    ，致再審原告無從收到繳稅通知，也不知道系爭房屋被盜辦移轉。依土地法第四
    十三條規定土地登記有絕對之效力，系爭土地為再審原告合法向訴外人邱徐阿玉
    買賣而得，有出賣證及土地增值稅繳款書證，土地承受人記載為：「甲○○」，
    並於四十七年十二月三十日有繳納地價稅，絕對無可能贈與陳相竹，系爭土地是
    被盜賣。再者，臺灣宜蘭地方法院檢察署八十五年度偵續字第十五號、偵字第二
    五三三、二七一二號起訴書記載：「陳阿嬰之妻陳莊數珠之證述（參見八十五年
    六月二十一日偵訊筆錄）」或「甲○○之母陳莊數珠之證述」等語，與陳莊數珠
    係陳相竹之母，並非陳阿嬰之妻之事實不符，顯有錯誤；並提出邱徐阿玉與再審
    原告之四十七年七月二十二日出賣證、陳呂阿雪之六十八年八月七日戶口名簿、
    七十五年五月三十一日
    八十四年間殘障手冊、八十四年殘障鑑定表、八十四年十二月二十二日診斷證明
    書、四十七年八月四日宜蘭縣政府土地增值稅繳款書、四十七年十二月三十日宜
    蘭縣政府地價稅繳款書、臺北縣政府建物登記牌、臺灣宜蘭地方法院檢察署八十
    五年偵續字第十五號偽造文書案八十五年六月二十一日訊問筆錄、八十五年七月
    二十四日檢察官起訴書、宜蘭縣政府九十年十月三日九十府民戶字第一○五七○
    七號函、七十四年五月間收件之房屋使用變更申報書、陳相竹八十五年七月十八
    日刑事答辯狀等影本為證。惟上揭證物製作之時間均係在前訴訟程序事實審辯論
    終結前，且再審原告對於在前訴訟程序事實審辯論終結前，不知已有該證物存在
    ，其後始知之之事實，既未能舉證以實其說，揆諸前揭說明，應非屬民事訴訟法
    第四百九十六條第一項第十三款所謂「發現未經斟酌之證物」之情形，其據為提
    起再審之理由，即屬無據。另再審原告前揭主張原審採證不當、證據內容與事實
    不符、認定事實與證據不符等，依前揭說明亦與該款之要件不符，難認有據。
四、從而，再審原告依民事訴訟法第四百九十六條第一項第一、十三款之規定提起本
    件再審之訴，顯無再審理由，爰不經言詞辯論以判決駁回之。
五、據上論結，本件再審之訴，為無理由，爰依民事訴訟法第五百零二條第二項、第
    七十八條，判決如主文。
中　　　華　　　民　　　國　　九十三　　年　　　四　　　月　　三十  　　日
                                  民事第十五庭
                                      審判長法  官  劉  靜  嫻
                                            法  官  李  錦  美
                                            法  官  吳  光  釗
右正本係照原本作成。
如不服本判決，應於收受送達後二十日內向本院提出上訴書狀，其未表明上訴理由者
，應於提出上訴後二十日內向本院補提理由書狀（均須按他造當事人之人數附繕本）
上訴時應提出委任律師或具有律師資格之人之委任狀；委任有律師資格者，另應附具
律師資格證書及釋明委任人與受任人有民事訴訟法第四百六十六條之一第一項但書或
第二項（詳附註）所定關係之釋明文書影本。
中　　　華　　　民　　　國　　九十三　　年　　　五      月　　　三　　　日
　　　　　　　　　　　　　　　　　　　　　　書記官  于      誠
附註：
民事訴訟法第四百六十六條之一（第一項、第二項）：
對於第二審判決上訴，上訴人應委任律師為訴訟代理人。但上訴人或其他法定代理人
具有律師資格者，不在此限。
上訴人之配偶、三親等內之血親、二親等內之姻親，或上訴人為法人、中央或地方機
關時，其所屬專任人員具有律師資格並經法院認為適當者，亦得為第三審訴訟代理人
。
